【裁判字號】    89,台上,1529
【裁判日期】    890706
【裁判案由】    履行契約
【裁判全文】
最高法院民事判決                              八十九年度台上字第一五二九號
    上 訴 人  丙○○
    被上訴人  乙○○
              甲○○
右當事人間請求履行契約事件，上訴人對於中華民國八十八年四月十三日臺灣高等法
院臺中分院第二審判決（八十七年度重上字第五二號），提起上訴，本院判決如左：
    主  文
上訴駁回。
第三審訴訟費用由上訴人負擔。
    理  由
本件被上訴人主張：兩造前因上訴人於民國八十五年九月二十三日晚間駕車過失肇事
，致伊受重傷及伊子吳泰縉亡故，於同年十二月十七日達成和解，上訴人願賠償伊新
臺幣（下同）六百萬元，約定分兩次給付，應於八十六年三月及八十七年十二月各給
付三百萬元，並經上訴人簽發本票二紙交伊收執。嗣上訴人詐稱須再行調解，向伊騙
回本票後，即拒不給付上開和解金等情，求為命上訴人給付第一期和解金三百萬元並
加計法定遲延利息，及於八十七年十二月三十一日給付第二期和解金三百萬元之判決
。
上訴人則以：伊係受詐欺及脅迫始與被上訴人成立和解及簽發本票，已依民法第九十
二條規定，以郵局存證信函通知被上訴人為撤銷和解之意思表示。且臺灣省彰化縣區
車輛行車事故鑑定委員會鑑定結果，認伊就被上訴人之損失僅負二分之一之賠償責任
，伊得主張按過失相抵原則減少賠償金額。又縱使和解契約有效成立，依雙方協議之
付款方式，第一次付款僅謂於保險金及房屋貸款發放時，以六百萬元扣除，並未言明
付款之期限及金額，應屬訂有條件或期限，在條件未成就或期限未屆至前，伊並無給
付之義務，亦無到期不履行之虞，被上訴人之訴欠缺權利保護要件等語，資為抗辯。
原審審理結果以：被上訴人主張上訴人因駕車肇事，致伊受傷及伊子吳泰縉死亡，兩
造於八十五年十二月十七日達成和解，上訴人願賠償伊六百萬元，並簽發八十六年三
月及八十七年十二月期之本票二紙交伊收執，同時約定付款方式等情，業據提出和解
書及協議付款方式文件為證，且為上訴人所不爭執，堪信為真實。雖上訴人辯稱係受
詐欺及脅迫而簽訂和解書及簽發本票云云。惟依上訴人所稱上開和解書及協議付款方
式，係於被上訴人乙○○之女吳清清、女婿江志軒家中書寫經其簽名後，由上訴人與
乙○○長子持至訴外人蕭百川處簽名，再持至醫院交被上訴人審閱無異議而成立，當
時上訴人並曾與乙○○交談，且未認成立之和解有任何不妥當之處各情，經證人吳清
清、江志軒證述甚明，顯然上訴人於和解之時並未受何詐瞞。至所稱受脅迫而簽訂和
解契約一節，亦未舉證證明，自難採信。上訴人既非因詐欺或脅迫而為和解之意思表
示，其執以撤銷該意思表示，即屬無據，故兩造間之和解契約仍有效存在，上訴人有
依約給付之義務。雖乙○○嗣後於刑事庭否認成立和解，惟和解一經成立，非當事人
否認即可推翻，且上訴人於和解成立後十餘日（八十五年十二月三十日）以至彰化縣
員林鎮調解委員會調解為藉口，將其簽發之本票騙回，經臺灣彰化地方法院判處有期
徒刑四月確定，有判決書可稽，則被上訴人因上訴人之此項行為而於法庭否認和解成
立，亦屬人情之常。又兩造成立和解契約時，上訴人雖簽發八十六年三月及八十七年
十二月期之本票二紙交付被上訴人，惟雙方同時另協議付款方式：「首期付款於保險
金額、房屋貸款發放之時，以六百萬元金額扣除，其所剩尾款第二次為付款而第二次
付款方式為於民國八十七年十二月底之前分期付款至付清為止」，依其文義解釋，顯
係指於上訴人請領保險給付及房屋貸款發放之時為首期付款，金額為保險金及房屋貸
款之款項，並以六百萬元扣除後，餘款再於八十七年十二月底前給付，且被上訴人亦
稱協議另定付款方式，乃為顧及上訴人無力籌措現款，而予寬延，顯然兩造就和解金
額給付之方式及期限，於簽發本票時已另有約定，上訴人給付之義務仍屬確定，尚非
附有條件之法律行為。查兩造於簽立和解契約時，上訴人預估其因保險金及房屋貸款
可取得二百七十萬元至三百萬元之款項，和解後被上訴人已交付上訴人申領保險金所
需之死亡證明、診斷書等相關資料，為上訴人所不爭，且車禍發生後上訴人即向國華
產物保險股份有限公司（下稱國華公司）填具出險通知書，該公司於八十五年十月八
日預估本件車禍賠償金額為三百二十萬元，傷者部分仍須以實際支出之醫療費用計算
，上訴人亦於八十六年初將其駕駛執照、行車執照、被害人之死亡證明及診斷書、起
訴書等，提供與國華公司申請保險理賠。惟國華公司係於被上訴人自行向該公司申請
理賠時，始知兩造有和解一事，經向上訴人詢問，因上訴人否認該和解書之效力，而
遲誤發放保險金，如一切資料均檢具齊全，於上訴人提出理賠申請後一個月即可給付
保險金額等情，經證人即國華公司理賠人員洪敏郎證屬，並提出上訴人出具之出險通
知書、駕駛執照、行車執照、被害人死亡證明、診斷書、起訴書及預估理賠金額資料
等。是本件車禍保險金之賠付係因上訴人拒絕承認和解書之效力，而致無法如期發放
，否則依正常程序上訴人於八十六年初向保險公司提出理賠申請，最遲迄第一紙本票
到期日八十六年三月底，應可取得保險金以支付被上訴人，兩造之和解契約既有效成
立，已如前述，自不得因可歸責於上訴人之事由阻礙保險金之發放，即謂付款期限尚
未屆至而無給付之義務。又上訴人申辦之房屋貸款，已於八十六年二月間貸放三百四
十萬元，有其所提放款繳付利息證明書可稽，依兩造協議之付款方式，上訴人於八十
六年三月底第一紙本票到期時，其保險金及房屋貸款均已發放，且金額總計逾三百萬
元，被上訴人主張上訴人應於八十六年三月底給付第一期和解金額三百萬元，為有理
由。次查上訴人就本件應負之和解債務予以否認，並拒絕給付第一期金額，於八十七
年十二月底到期之第二期自有不履行之虞，被上訴人起訴請求給付該期和解金額三百
萬元，亦屬有據。再按和解有使當事人所拋棄之權利消滅及使當事人取得和解契約所
訂明權利之效力，民法第七百三十七條定有明文。是以和解成立後，應依和解契約創
設之法律關係以定當事人間之債權及債務關係，至於和解以前之法律關係如何，則非
所問。上訴人辯稱依臺灣省彰化縣區車輛行車事故鑑定委員會鑑定結果認伊僅負二分
之一之賠償責任，按過失相抵原則，被上訴人請求之金額過高云云，自非可取。從而
，被上訴人依和解契約訴請上訴人給付三百萬元及自八十六年四月一日起至清償日止
，按年息百分之五計算之法定遲延利息，及於八十七年十二月三十一日給付其餘三百
萬元，為有理由等詞，因而維持第一審所為上訴人敗訴之判決，經核於法並無不合。
查原判決事實欄將兩造陳述倒置，其理由欄則無此項錯誤情形，該事實欄之記載，應
屬顯然錯誤，核與判決理由是否矛盾無涉。次按所謂法律行為無效，係指其行為違反
強制、禁止規定，或違背公共秩序、善良風俗，或要式行為不依法定方式為之者而言
。本件兩造當事人因交通事故成立和解，並未違反強制或禁止規定，亦無背於公序良
俗，而訴訟外和解，在法律上非要式行為，尤不因未具備法定方式而無效。上訴人指
原判決事實與理由矛盾及系爭和解有無效之原因，容有誤會。又情事變更原則，係指
法律行為成立當時為其行為之環境或基礎之情況有所變動而言，例如物價、幣值之漲
貶等是。該原則之訂定，乃係基於衡平之理念，對於當事人於法律行為當時不可預見
之情事，或其他為法律事實之基礎或環境，發生劇變所設之救濟制度。上訴人以兩造
書立系爭和解書後，臺灣省彰化縣區行車事故鑑定委員會鑑定意見認伊就被上訴人之
損失僅負二分之一之賠償責任（按臺灣省行車事故覆議鑑定委員會認上訴人酒後駕車
，行經閃光黃燈號誌路口未減速反嚴重超速行駛，撞及已先進入路口之吳車為肇事原
因，乙○○無肇事原因－見原審卷第九八頁），指和解後情事有變更，應減輕其賠償
責任云云，核屬誤解上開法文關於「情事變更」之意。再者，兩造書立系爭和解書後
，上訴人曾簽發兩紙面額各三百萬元之本票交被上訴人收執，嗣上訴人以到彰化縣員
林鎮調解委員會調解為藉口，將本票騙回，經法院判處有期徒刑確定在案，為原審確
定之事實。被上訴人陳稱係因本票被騙回，故於刑事案稱未成立和解云云，自無解除
和解契約之意，原判決認被上訴人於刑事案之陳述，不影響系爭和解契約之成立，於
法並無不合。上訴人執以指稱系爭和解契約業經兩造合意解除，亦屬誤會。上訴論旨
，猶就原審取捨證據、認定事實之職權行使，指摘原判決不當，求予廢棄，難謂有理
由。
據上論結，本件上訴為無理由，依民事訴訟法第四百八十一條、第四百四十九條第一
項、第七十八條，判決如主文。
中      華      民      國    八十九    年      七      月      六      日
                              最高法院民事第五庭
                                  審判長法官  蕭  亨  國
                                        法官  許  朝  雄
                                        法官  陳  淑  敏
                                        法官  葉  勝  利
                                        法官  謝  正  勝
      右正本證明與原本無異
                                              書  記  官
中      華      民      國    八十九    年      七      月    二十七    日


司法院資訊處製作；財團法人民間司法改革基金會備份。
